【裁判字號】    98,訴,886
【裁判日期】    990526
【裁判案由】    殺人未遂
【裁判全文】
臺灣高雄地方法院刑事判決               98年度訴字第886號
公  訴  人  臺灣高雄地方法院檢察署檢察官
被      告  乙○○
選任辯護人  郭寶蓮律師（財團法人法律扶助基金會）
上列被告因殺人未遂案件，經檢察官提起公訴（98年度調偵字第
111 號），本院判決如下：
    主  文
乙○○犯傷害罪，處有期徒刑拾月，扣案之彈簧刀壹把沒收；又
犯傷害罪，處有期徒刑壹年貳月，扣案之彈簧刀壹把沒收。應執
行有期徒刑壹年拾月，扣案之彈簧刀壹把沒收。
    事  實
一、緣乙○○友人趙士杰與丁○○間有金錢糾紛，乙○○知悉此
    事後，乃自告奮勇欲替趙士杰與丁○○談判該金錢糾紛事宜
    ，因而於民國97年4 月12日夜間，在丁○○友人丙○○之引
    領下，乙○○與丙○○、趙士杰之友人甲○○及另1 名真實
    身分不詳之成年男子，共乘1 部自用小客車，前往丁○○位
    在高雄市○鎮區○○路68巷6 號之住處。嗣於同日夜間11時
    10分許，乙○○等人到達丁○○上開住處後，因乙○○敲門
    要求尋訪丁○○，而與亦居住該處之丁○○女友己○○發生
    口角，之後己○○因不耐乙○○不斷謾罵，乃持其屋內之魚
    勾，與丁○○一同打開屋門，並由己○○以持上開魚勾揮舞
    威嚇之方式，欲將乙○○驅離該處，而乙○○見狀後，乃上
    前撥開己○○所持魚勾，並進而與己○○、丁○○發生肢體
    衝突，詎於渠3 人相互扭打拉扯之際，乙○○竟分別基於傷
    害之犯意，取出隨身攜帶之彈簧刀1 把，先後刺及己○○身
    體1 刀、丁○○身體多刀，致己○○受有上腹穿刺傷、結腸
    破裂（上腹傷口寬約1 公分，結腸傷口寬約2 公分）之傷害
    ，丁○○則受有腹部穿刺傷併小腸穿孔2 處（傷口分別為1.
    5 ×1 公分，1 ×1 公分）、頸部穿刺傷（1.2 ×0.2 ×0.
    2 公分）之傷害。嗣因亦居住上開處所之己○○兄長戊○○
    聽聞吵鬧聲而出房查看，發現己○○受有上開傷害，而丁○○則仍與乙○○相互扭打，遂上前阻止丁○○、乙○○繼續
    衝突，之後警方人員據報前來處理，並當場扣得乙○○所有
    之上開彈簧刀1 把，始悉上情。
二、案經丁○○、己○○訴由高雄市政府警察局前鎮分局移送臺
    灣高雄地方法院檢察署檢察官偵查起訴。
    理  由
壹、對於證據能力之判斷
一、按被告以外之人於審判外之言詞或書面陳述，除法律有規定
    者外，不得作為證據，刑事訴訟法第159 條第1 項定有明文
    。本件告訴人丁○○、己○○2 人、證人丙○○、戊○○於
    警詢中之陳述，係被告以外之人於審判外之言詞陳述，且經
    被告乙○○及其辯護人於本院審理中主張其無證據能力（見
    本院1 卷第26、29頁），而該等陳述並無刑事訴訟法第159
    條之2 規定「被告以外之人於檢察事務官、司法警察官或司
    法警察調查中所為之陳述，與審判中不符時，其先前之陳述
    具有較可信之特別情況，且為證明犯罪事實存否所必要者，
    得為證據」之情形，復查無其他依法得為證據之情事，自不
    得作為證據。惟刑事訴訟法第159 條第1 項所規定禁止作為
    證據者，僅係禁止作為認定犯罪事實及法律效果之實質證據
    ，至於作為證明其他證據證明力之彈劾證據，則屬自由證明
    範圍，要非為法所禁止。是告訴人2 人、證人丙○○、戊○○前開警詢中之陳述，仍得作為其他證據證明力之彈劾證據
    ，不受刑事訴訟法第159 條第1 項之限制，併予敘明。
二、次按，被告以外之人於審判外之陳述，雖不符前4 條之規定
    ，而經當事人於審判程序同意作為證據，法院審酌該言詞陳
    述或書面陳述作成時之情況，認為適當者，亦得為證據。當
    事人、代理人或辯護人於法院調查證據時，知有第159 條第
    1 項不得為證據之情形，而未於言詞辯論終結前聲明異議者
    ，視為有前項之同意，刑事訴訟法第159 條之5 定有明文。
    卷附阮綜合醫療社團法人阮綜合醫院（下稱阮綜合醫院）診
    斷證明書、病歷資料、函文、高雄市立小港醫院診斷證明書
    、病歷資料、函文暨附件，均係被告以外之人於審判外之書
    面陳述，而檢察官、被告及其辯護人就上開書面陳述，未於
    本院審理過程中聲明異議，本院並審酌前開書面陳述作成時
    之情況均屬正常，所取得過程並無瑕疵，且與本案相關之待
    證事實具有關連性，認適當作為證據，依前開刑事訴訟法第
    159 條之5 之規定，認上開陳述均具有證據能力。
三、另按，被告以外之人於偵查中向檢察官所為之陳述，除顯有
    不可信之情況者外，得為證據，刑事訴訟法第159 條之1 第
    2 項定有明文。本件告訴人2 人於97年5 月22日檢察官偵查
    中所為之證述內容、證人丙○○於98年2 月24日檢察官偵查
    中所為之證述內容，業經渠等具結擔保該等證詞之真實性，
    且綜合本案全部卷證，並無發現顯不可信之情事，復與本案
    相關之待證事實具有關連性，依前揭刑事訴訟法第159 條之
    1 第2 項規定，自應具有證據能力。另依刑事訴訟法第245
    條第2 項前段規定文義，偵查中辯護人僅有在場權及陳述意
    見權；且檢察官訊問證人並無必須傳喚被告使其得以在場之
    規定。此項未經被告詰問之被告以外之人於偵查中向檢察官
    所為陳述，依同法第159 條第1 項、第159 條之1 第2 項規
    定，除顯有不可信之例外情況外，原則上為「法律規定得為
    證據」之傳聞法則例外，依其文義解釋及立法理由說明，並
    無限縮於檢察官在偵查中訊問證人之程序，應已給予被告或
    其辯護人對該證人行使反對詰問權者，始有證據能力可言。
    又為保障被告反對詰問權，並與現行法對傳聞例外所建構之
    證據容許範圍求其平衡，證人在偵查中雖未經被告詰問，然
    被告於審判中已經對該證人當庭及先前陳述進行詰問，而賦
    予被告對該證人詰問之機會，則該證人於偵查中之陳述即屬
    完足調查之證據，而得作為判斷依據（最高法院99年度台上
    字第124 號判決意旨可資參照）。本件被告及其辯護人固以
    告訴人2 人、證人丙○○於偵訊中之陳述未經對質詰問為由
    ，主張該等陳述無證據能力，惟渠3 人均已於本院審理中到
    庭接受詰問，依據上開說明，被告及其辯護人此一主張，尚
    屬無據，要難予以採認。再按，證人依法應具結而未具結者
    ，其證言不得作為證據，刑事訴訟法第158 條之3 固定有明
    文，而此一規定乃係基於所謂嚴格證明法則之要求，亦即法
    定之證據方法須經由法定之調查程序（證人之具結即屬法定
    調查程序）後，該項證據方能取得證據能力。然於刑事訴訟
    程序中，並非所有之事項均須適用嚴格證明法則，而僅係於
    認定犯罪事實及法律效果時，方有所謂嚴格證明法則之要求
    ，故就適用自由證明法則之事項，證人未經具結之證詞，仍
    應具有證據能力。本件證人丙○○於97年5 月8 日在檢察官
    偵訊中作證時，未見其簽署證人結文附卷，自無從認其該次
    作證已經合法具結，然若以該陳述作為證明其他證據證明力
    之彈劾證據，要屬自由證明範圍，業如前述，揆諸上開說明
    ，應不受刑事訴訟法第158 條之3 規定之限制，附此敘明。
四、錄影監視畫面、相片等物，均係利用機械力攝錄畫面後，再
    將該等畫面客觀、自然呈現之物，此與「供述證據」係供述
    者對於有關體驗之事實，經由知覺、記憶、表現、敘述或敘
    述性動作等過程予以傳達者自為不同，其本質上屬物證之一
    種，非屬供述證據，不適用傳聞法則。是卷附之蒐證相片既
    與被告本件犯行有相當之關聯性，且非不法取得，自應具有
    證據能力。
貳、實體方面
一、訊據被告固不否認有於前開時間，因欲替友人趙士杰與告訴
    人丁○○談判金錢糾紛事宜，而至告訴人丁○○上開住處，
    嗣並持扣案彈簧刀與告訴人丁○○、己○○2 人發生肢體衝
    突，及告訴人2 人於該衝突後，分別受有前揭傷害等事實，
    然矢口否認有何傷害犯行，辯稱：案發當時，伊與丙○○、
    甲○○及另一名不詳姓名的人，一同搭車前往告訴人2 人住
    處，到達該處後，該不詳姓名之人留在車上，伊與甲○○、
    丙○○3 人一起下車到告訴人2 人住處，當時是由丙○○先
    敲門，己○○聽到後來應門，伊就表示說要找丁○○，進而
    與己○○在門口發生口角，之後伊見到己○○拿了1 支魚勾
    開門出來，丁○○也跟在其後同時出來，己○○並拿該魚勾
    從上往下揮，像是要嚇唬伊的樣子，沒有打到伊，而伊見此
    情形後，就用手將己○○的魚勾撥開，並因此接觸到該魚勾
    ，此時告訴人2 人就衝向伊，伊因而自己摔倒在地，倒地時
    ，因見告訴人2 人持續向伊衝過來，所以就拿出彈簧刀起身
    亂揮，要抵擋告訴人2 人之攻擊。本件案發當時，伊所為只
    是正當防衛，並無傷害告訴人2 人之犯意，且告訴人2 人怎
    麼受傷的，伊也不清楚云云。經查：
（一）關於本件案發之經過，告訴人己○○雖於本院審理中證述
      ：案發當天，伊原本在睡覺，因聽到敲門的聲音，就去門
      口那邊查看，而到門口後，因被告一直罵伊「龜兒子」，
      說伊不敢開門，且不斷大力敲門，伊遂與被告發生口角衝
      突，之後伊一打開門，肚子就遭被告刺了一下，伊因而大
      叫一聲，並倒在門口附近，此時丁○○才衝出來，過沒多
      久，伊就見丁○○倒在地上，全身都是血，期間，伊看到
      門口旁的鞋櫃上有1 支魚勾，就將該魚勾拿過來，但並沒
      有以之攻擊被告，就只是放在身邊而已云云（見本院2 卷
      第42至46頁）；而告訴人丁○○於本院審理中亦證稱：案
      發當時，是丙○○先到伊住處門口，說人家要來找伊，要
      伊把門關上，於此同時，伊就聽到被告在門外開始叫囂，
      伊因而進去打電話報警，而正與警方人員講到一半時，聽
      到己○○叫一聲，直覺其與門外的人發生爭執，就立即衝
      出去和被告扭打，而伊衝出去時，並未見到己○○手上有
      拿任何東西云云（見本院2 卷第47至52頁）。是告訴人2
      人此部分所述，顯與被告所陳情節不同，而依告訴人2 人
      前開所述，本件被告與告訴人2 人發生肢體衝突之起因，
      係告訴人己○○打開住處大門之際，即遭被告持彈簧刀刺
      傷，而告訴人丁○○因發覺告訴人己○○受傷倒地，方上
      前與被告扭打，並因而遭被告持彈簧刀刺傷（公訴意旨亦
      依告訴人2 人之陳述，而為相同認定）。然告訴人2 人上
      開陳述情節倘若屬實，則告訴人己○○拿取魚勾之時，正
      係被告與告訴人丁○○發生扭打之際，且依證人戊○○之
      證述，其又於制止被告與告訴人丁○○繼續扭打之前，即
      已將告訴人己○○所持魚勾拿入屋內（此部分詳後述），
      準此，被告是否能於與告訴人丁○○發生激烈肢體衝突之
      際，尚能注意到告訴人己○○短暫持有之上開魚勾，進而
      能提出前詞以為置辯？要非無疑，已徵告訴人2 人所言有
      違常情。
（二）依告訴人己○○於警詢中所述：案發當時，伊原本在睡覺
      ，結果聽到屋外有人拍門並要求開門，伊就問對方（即被
      告）是誰，對方就問說「開門你會怕嗎？」，伊就說「怕
      什麼呢？」，並隨即開門，結果一打開門，被告就以拳頭
      向伊頭部打來，伊並隨即倒地，當時感覺肚子被對方殺1
      刀，此時丁○○就衝出來與被告扭打，伊則拿放在家裡的
      魚勾要出去，伊哥哥戊○○見狀，就來將伊的魚勾拿走，
      並放在家裡云云（見偵1 卷第36、37頁），另於偵訊中陳
      稱：伊遭被告刺1 刀倒地後，才在家門口地上拿魚勾云云
      （見偵1 卷第41頁），是告訴人己○○就其開門之後，究
      竟有無遭被告以拳頭攻擊頭部？其係在何處取得魚勾？先
      後陳述有所不一。又其所稱取得魚勾之處所，要與證人戊○○於本院審理中證述：己○○於案發當時所持之魚勾，
      伊都是放在屋內堆放雜物的地方，而伊家中的鞋櫃，是放
      在屋外，魚勾並不會放在該處等語（見本院2 卷第105 、
      106 頁），亦顯有不符。另告訴人丁○○於警詢中陳稱：
      案發當時，伊在屋內聽到丙○○叫伊開門，伊就開門，結
      果丙○○向伊表示，其遭他人押去找伊，要伊關門再說話
      ，伊因而立即關門進房間，拿手機報警處理，此時伊聽到
      有人在敲門、大聲叫囂，並見到己○○走去開門，而伊報
      警完畢後，就走出房門向大門走去，結果見到己○○倒在
      地上，伊因而衝過去跟被告扭打云云（見偵1 卷第35頁）
      ，而就其前往查看告訴人己○○情形時，究係已報警完畢
      或尚未完成報警乙節，先後所述亦有不同。從而，告訴人
      2 人關於本件肢體衝突發生起因之陳述是否可採？更有所
      疑。
（三）依告訴人丁○○於警詢及本院審理中所述，於其撥打電話
      報警之際，曾見告訴人己○○走向門口（見偵1 卷第35頁
      、本院2 卷第47頁），則其所述倘若屬實，其已因證人丙○○之警告而特地關門不讓被告進入，衡情於其見告訴人
      己○○走向門口時，自應上前或出聲警告告訴人己○○不
      要開門，方符常理，然其卻自承未有此舉（見本院2 卷第
      51頁），益徵其所言實有難以採認之處。又告訴人己○○
      於本院審理中，並無法就其於遭被告刺傷倒地後，何以要
      拿取家中魚勾乙事，提出合理之解釋（見本院2 卷第43
      頁）；另證人戊○○於警詢中證述：案發當時，伊原本在
      睡覺，聽到有吵架的聲音，就從屋內出來查看，結果看到
      己○○手拿魚勾，伊就將魚勾拿起來放到屋內，嗣伊見到
      被告與丁○○2 人扭打在地上，就上前予以制止云云（見
      警卷第11頁）。而衡以常情，證人戊○○因聽見吵架聲音
      而出屋查看，第一時間所應為者，若非係上前關心告訴人
      己○○傷勢，設法使其儘快就醫，即應係迅速上前制止被
      告與告訴人丁○○繼續扭打，豈會先為將告訴人己○○手
      持魚勾拿入屋內此一無關緊要之事？因此，告訴人己○○
      、證人戊○○有關告訴人己○○所持魚勾乙事之陳述，均
      顯然悖於常情，反係於如被告所述情形，係告訴人己○○
      先持魚勾對被告揮舞威嚇，並進而肇生本件肢體衝突之情
      形下，告訴人己○○、證人戊○○為避免因此遭認定係告
      訴人己○○先動手攻擊被告，方會使渠等有上開不合常理
      之陳述產生，職是，足徵被告此部分所言，要非無據。此
      外，證人丙○○於警詢中證述：案發當天，伊引領被告到
      丁○○住處後，被告就去敲門叫丁○○出來，嗣己○○就
      手持魚勾出來，丁○○則徒手緊跟在後，之後己○○、丁○○、被告3 人就打了起來等語（見警卷第6 頁），於97
      年5 月8 日偵訊中亦陳稱：案發當時，係被告、丁○○、
      己○○3 人鬥毆，其中被告持彈簧刀，己○○持魚勾，丁○○則是徒手等語（見偵1 卷第14、15頁），要與被告所
      述情節較為相符。再者，被告於案發後未久之97年4 月13
      日凌晨1 時32分，至高雄市立小港醫院就診時，經醫師發
      現其受有左手1 公分撕裂傷之傷害，有該院出具之診斷證
      明書在卷足佐（見偵3 卷第5 頁），亦與被告陳稱有以手
      將告訴人己○○所持魚勾撥開乙情相合，益證被告此部分
      所言應屬可信。從而，被告於前開時、地，因與告訴人己○○發生口角，告訴人己○○因而持其屋內魚勾，與告訴
      人丁○○一同至屋外，告訴人己○○並持上開魚勾揮舞威
      嚇以驅離被告，而被告見狀後，即上前撥開告訴人己○○
      所持魚勾，進而與告訴人2 人發生肢體衝突之事實，應堪
      認定。
（四）證人丙○○於98年2 月24日偵訊及本院審理中雖證稱：伊
      與被告到告訴人2 人住處後，被告就去敲門要丁○○出來
      ，因而與己○○發生口角，嗣門打開後，被告就與己○○
      打起來，此時己○○手上並未拿東西，而伊也沒有聽到己○○有唉叫的聲音，過幾秒鐘後，丁○○才從屋內衝出來
      ，因而與被告發生互毆。被告、己○○、丁○○3 人未曾
      同時打在一起，至於己○○所拿的魚勾，是丁○○與被告
      開始互毆之後，己○○才從屋內拿出來的，並不是一開門
      就有拿魚勾，但當時其有對被告揮舞魚勾的動作云云（見
      偵4 卷第15頁、本院2 卷第53至62頁）。然其此部分證述
      內容，非但與被告所辯及其前於警詢、97年5 月8 日偵訊
      中所述有所歧異，且與告訴人己○○前開於本院審理中陳
      稱：伊拿起門口旁的魚勾後，就只是將之放在身邊云云；
      及告訴人丁○○前開於本院審理中所述：伊有聽到己○○
      叫一聲，直覺其與門外的人發生爭執，才衝出去和被告扭
      打云云，均有所矛盾，顯見證人丙○○此部分證述內容，
      要屬迴護告訴人2 人之詞，自屬無從採信。
（五）告訴人己○○、丁○○於前開時、地，因與被告發生肢體
      衝突，而遭被告持扣案彈簧刀傷及身體，告訴人己○○因
      而受有上腹穿刺傷、結腸破裂（上腹傷口寬約1 公分，結
      腸傷口寬約2 公分）之傷害，告訴人丁○○則受有腹部穿
      刺傷併小腸穿孔2 處（傷口分別為1.5 ×1 公分，1 ×1
      公分）、頸部穿刺傷（1.2 ×0.2 ×0.2 公分）之傷害等
      事實，業據告訴人2 人於偵訊及本院審理中證述在卷（見
      偵1 卷第40至42頁、見本院2 卷第42至52頁），並有案發
      現場蒐證相片（見警卷第19、20頁）、告訴人丁○○在阮
      綜合醫院就診之診斷證明書（見警卷第22頁）、病歷資料
      （見偵4 卷第27至58頁）、阮綜合醫院98年6 月8 日阮醫
      教字第0980000290號函（見本院1 卷第40頁）、99年1 月
      6 日阮醫教字第0990000008號函（見本院2 卷第88頁）、
      告訴人己○○在高雄市立小港醫院就診之診斷證明書（見
      警卷第23頁）、病歷資料（見偵4 卷第61至73頁）、高雄
      市立小港醫院98年6 月23日高醫港秘字第0980000923號函
      暨附件（見本院1 卷第41、42頁）在卷可稽，及彈簧刀1
      把扣案足憑，而被告於偵訊中亦自承：丁○○及己○○的
      傷是伊造成的沒錯等語（見偵1 卷第17頁），則此部分之
      事實，自堪予以認定。至被告嗣後翻異前詞，於本院審理
      中辯稱：警察曾經告訴伊，告訴人2 人的傷勢，有的是平
      行的傷口，有的是圓錐形的傷口，問伊是拿什麼東西傷害
      對方，所以伊認為告訴人2 人的傷勢，可能有部分是自己
      造成的云云（見本院2 卷第116 頁）。然如前所述，告訴
      人2 人因與被告發生肢體衝突所產生之傷害，均屬於穿刺
      傷，且皮表傷口之長度、寬度，均未有逾2 公分者，要無
      被告所稱顯係由不同器械造成之情形。且經本院函詢告訴
      人2 人就診醫院結果，均認告訴人2 人上開傷害，係由利
      器、銳器所造成之穿刺傷，有上開阮綜合醫院98年6 月8
      日阮醫教字第0980000290號函（見本院1 卷第40頁）、高
      雄市立小港醫院98年6 月23日高醫港秘字第0980000923號
      函暨附件（見本院1 卷第41、42頁）附卷可按。而以案發
      當時出現在現場之彈簧刀、魚勾2 項器械觀之，被告所持
      之扣案彈簧刀，係為尖端銳利之利器、銳器，有其相片在
      卷可稽（見本院1 卷第39頁），足以造成告訴人2 人上開
      傷勢並無疑義；然告訴人己○○所持之魚勾，其後端為木
      頭材質，前端則為圓弧狀之金屬材質，未呈尖銳狀，業據
      證人戊○○於本院審理中證述明確（見本院2 卷第102 頁
      ），並有其相片附卷可參（見本院1 卷第35頁），是若遭
      上開魚勾傷及，傷口應係呈現撕裂傷或瘀腫等傷害（此由
      被告所受前開傷害，係屬撕裂傷乙情，亦足為佐），要無
      可能造成告訴人2 人所受之上開穿刺傷。因此，被告此部
      分所辯，實與事實不符，無從予以採認。
（六）關於被告係如何持扣案彈簧刀造成告訴人2 人受有上開傷
      害乙情，雖告訴人2 人就渠等與被告發生肢體衝突起因之
      陳述，並無足採，已如前述，然關於被告辯稱：伊用手撥
      開己○○的魚勾後，告訴人2 人就衝向伊，伊因而自摔倒
      地，並因見告訴人2 人持續向伊衝過來，所以就拿彈簧刀
      起身亂揮乙節。被告所述上情倘若屬實，則告訴人2 人所
      受前開傷害，即應係被告起身持刀亂揮過程中所造成，惟
      告訴人2 人所受之前揭傷害，均係傷口非大之穿刺傷，業
      如上述，是以扣案彈簧刀造成他人受傷時，當係持該彈簧
      刀對告訴人2 人為點狀之接觸，方有可能造成該等傷勢；
      而若係以扣案彈簧刀胡亂揮舞，則應當係造成他人受有傷
      口長度較長之傷害。是被告所陳此情，要與告訴人2 人所
      呈現之傷勢不符，已徵其所言難以採信。況於案發當時，
      被告若果有持扣案彈簧刀胡亂揮舞之情，告訴人2 人見被
      告手持利器為上開舉止，必當設法閃避，或試圖以告訴人
      己○○所持魚勾將被告所持之彈簧刀打落，實無由導致渠
      2 人分別受有上開傷害，而益證被告所言此節無可採信。
      再佐以告訴人丁○○於本院審理中證述：伊與被告發生扭
      打的方式，是2 個人抱在一起扭打，而雙方扭打的時間很
      短，馬上就被戊○○拉開，伊是於被拉開之後，才發現身
      上流血，而伊是遭刺了約3 至4 刀，但於分開之前，伊都
      沒有感覺遭刺傷等語（見本院2 卷第47、48、51、52頁）
      ，則以告訴人丁○○本身並不知悉被告係如何造成其受有
      上開傷害乙情觀之，顯見被告係在告訴人丁○○無法發覺
      之情形下，取出扣案彈簧刀傷及告訴人丁○○。另參以告
      訴人丁○○、證人戊○○（見本院2 卷第102 頁）均證述
      被告與丁○○有抱在一起扭打乙情，足徵被告應係於此過
      程中取出上開彈簧刀，方會在告訴人丁○○未發覺之情形
      下，造成告訴人丁○○受有前開傷害。另關於告訴人己○○所受傷害部分，被告取出扣案彈簧刀之時間點，既如上
      述，且被告於警詢中亦陳稱：告訴人2 人與伊打成一團等
      語（見警卷第4 頁），是告訴人己○○亦當係於與被告扭
      打過程中，遭被告持扣案彈簧刀傷及。從而，被告於前開
      時、地，撥開告訴人己○○所持魚勾後，進而與告訴人2
      人發生肢體衝突，而於渠3 人相互扭打之際，被告取出隨
      身攜帶之扣案彈簧刀，先後刺及告訴人己○○身體1 刀、
      刺及告訴人丁○○身體多刀，致告訴人2 人分別受有前開
      傷害之事實，應足認定。又扣案之彈簧刀，係甚為銳利而
      得輕易傷害他人身體之器械，則被告於與告訴人2 人扭打
      過程中，取出該彈簧刀刺及告訴人2 人身體，而若非被告
      有傷害之犯意，何以會有取出該彈簧刀之舉及傷及告訴人
      2 人身體之結果？足見被告有傷害之犯意甚明。至證人丙○○於本院審理中雖證述：案發當時，被告有拿刀對丁○○上下前後亂揮云云（見本院2 卷55、61頁），然其於偵
      訊及本院審理中卻另稱：案發當時，伊與被告有段距離，
      視線不清楚，所以沒有看到被告持刀云云（見偵4 卷第15
      頁、本院2 卷第53頁），所述情節顯有矛盾，自屬無從採
      認，附此敘明。
（七）關於被告主張其所為係正當防衛部分，按刑法第23條之「
      正當防衛」，係以對於現在不法之侵害，為防衛自己或第
      三人權利，出於防衛自己或他人權利之行為為限，是若非
      「現在不法之侵害」或非基於「防衛之意思」，均不得主
      張之（最高法院30年上字第1040號判例可資參照）。本件
      被告與告訴人己○○發生口角之後，於告訴人己○○開門
      外出之前，被告即已見告訴人己○○在屋內持魚勾要外出
      之情形，業據被告於本院審理中自承在卷（見本院2 卷第
      46頁），故被告於是時若認告訴人己○○有對其為傷害行
      為之意，其當可趁告訴人己○○尚未開門外出之際，迅速
      離去該處，即得避免遭告訴人己○○傷害，然其當時卻未
      有此舉，顯見其當時主觀上並未認告訴人己○○有欲加害
      之情。又告訴人己○○持上開魚勾開門外出後，雖有揮舞
      該魚勾之舉，然被告於本院審理中自承，其認告訴人己○○此舉，目的僅在嚇唬（見本院2 卷第100 頁），故被告
      當時亦未有遭不法侵害情形（至被告受有前開左手1 公分
      撕裂傷部分，則係被告自行撥開告訴人己○○所持魚勾時
      造成，要如上述）。此後被告雖與告訴人2 人發生相互扭
      打情形，然依被告當時並未受有其他傷害，及告訴人此方
      有2 人，人數較被告為多，且其中1 人尚持有前揭魚勾等
      情觀之，於雙方發生扭打之前，告訴人2 人顯然未有其他
      不法侵害被告之行為，否則被告即應受有其他傷害，當係
      被告上前撥開告訴人己○○所持魚勾之後，雙方即因先前
      口角之不快，而隨即產生扭打之肢體衝突，則被告於此過
      程中取出扣案彈簧刀傷人，自非對於現在不法之侵害，基
      於防衛意思所為之作為，要無主張刑法第23條所定「正當
      防衛」此一阻卻違法事由之餘地。至證人甲○○於本院審
      理中雖證稱：案發當時，伊是順道載被告至案發地點，到
      了該處之後，伊並沒有下車，而是留在車上。之後伊看到
      1 名女子從房屋內出來，手上拿1 支像勾子的東西，而另
      2 名男子也隨即跟在該名女子後面出來，嗣該女子先要打
      被告，另2 名男子也要打被告，變成3 個人打被告1 個，
      伊見狀之後才下車。又警察來處理本案時，伊還有在現場
      ，但警察並未要伊至警局幫忙協助調查云云（見本院2 卷
      第107 至113 頁）。然證人甲○○所述上情，要與被告於
      偵訊中自陳：伊與丁○○、己○○共3 人互毆，己○○的
      哥哥是伊倒地後，前來勸架的等語（見偵1 卷第7 頁），
      及於本院審理中陳稱：案發當天，伊到案發地點之後，與
      丙○○、甲○○一起下車到告訴人2 人住處門口，嗣己○○來應門時，甲○○亦有與己○○發生口角等語（見本院
      2 卷第100 頁），顯有矛盾，且與證人戊○○於本院審理
      中證述：案發當天，除了被告、丁○○、己○○、丙○○
      之外，伊在現場還有看到1 名不認識的人，但該人看見警
      察前來時，就跑離現場了等語（見本院2 卷第104 頁），
      亦有所歧異，足證其所述情節，純係迴護被告之詞，要與
      事實不符，自無從予以採認。
（八）綜上，本件事證明確，被告前開傷害犯行，足堪認定。
二、核被告所為，均係犯刑法第277 條第1 項之傷害罪。公訴意
    旨認被告所為，應以刑法第271 條第2 項、第1 項之殺人未
    遂罪處斷，尚有未合（此部分詳後述），惟因起訴之基本社
    會事實相同，本院自應予以審理，並依法變更起訴法條。被
    告先後多次持扣案彈簧刀傷害告訴人丁○○之犯行，係基於
    同一決意而為之數個舉動，且時間相近、所侵害法益相同，
    依一般社會健全之觀念，難以強行分開，應予包括之評價，
    而論以接續犯之實質上一罪。被告前揭持扣案彈簧刀攻擊告
    訴人丁○○，造成告訴人丁○○受有頸部穿刺傷（1.2 ×0.
    2 ×0.2 公分）之犯行，雖未經檢察官提起公訴，然此部分
    既與被告被訴之其他傷害告訴人丁○○犯行，有接續犯之實
    質上一罪關係，自為起訴效力所及，本院得併予審理，附此
    敘明。被告所犯上開傷害告訴人丁○○、傷害告訴人己○○
    2 罪間，侵害法益不同，且告訴人2 人所受之前開傷害，均
    係以扣案彈簧刀為點狀接觸所造成之穿刺傷，業如前述，按
    理要無可能係被告以單一持刀攻擊行為，同時造成告訴人2
    人受有上開傷害，是未成立想像競合犯，而應予以分論併罰
    。爰審酌被告因細故與告訴人2 人發生口角，竟持前開彈簧
    刀傷害告訴人2 人，造成告訴人2 人分別受有前開非輕之傷
    害，並因而使告訴人2 人住院治療多日，直至97年4 月21日
    方能出院，有告訴人2 人前揭病歷資料附卷足按，且犯後未
    能坦承全部犯行，態度難認良好，又其雖與告訴人2 人達成
    和解，有和解筆錄在卷可稽（見本院2 卷第19頁），然嗣並
    未依和解條件，對告訴人2 人為任何賠償，業據告訴人2 人
    於本院審理中陳明在卷（見本院2 卷第63頁），復為被告所
    不否認（見本院2 卷第119 頁），復考量告訴人丁○○所受
    傷害程度，較告訴人己○○為嚴重，及被告上開犯罪手段所
    生之危險性甚高等一切情狀，分別量處如主文所示之刑，並
    定其應執行刑，以示懲儆。扣案之彈簧刀1 把，係被告所有
    ，業據被告於本院審理中陳明在卷（見本院2 卷第115 頁）
    ，且係供被告為本件傷害告訴人2 人犯行所用之物，已如前
    述，爰依刑法第38條第1 項第2 款規定，併予宣告沒收。
三、公訴意旨雖以：被告前開於時、地與告訴人己○○發生口角
    衝突後，乃心生不滿，竟基於殺人之犯意，趁告訴人己○○
    開門之際，持扣案之彈簧刀1 把，刺向告訴人己○○之腹部
    ，致告訴人己○○受有上腹穿刺傷之傷害。嗣告訴人丁○○
    見狀向前阻止被告時，被告另基於殺人之犯意，持上開彈簧
    刀砍、刺告訴人丁○○之身體，致告訴人丁○○受有腹部穿
    刺傷併小腸穿孔之傷害，因認被告所為，應依刑法第271 條
    第2 項、第1 項之殺人未遂罪處斷。經查：
（一）按殺人未遂罪與傷害罪之區別，本視加害人有無殺意為斷
      ，被害人受傷之程度、受傷處所是否為致命部位，及傷痕
      多寡、輕重如何，僅足供認定有無殺意之參考，尚不能據
      為區別殺人未遂與傷害之絕對標準，故不能僅因被害人受
      傷之位置係屬人體要害，即認定加害人自始即有殺害被害
      人之犯意，而應審究加害人下手情形及衡酌其他相關事證
      以為判斷（最高法院20年非字第104 號判例、94年度台上
      字第6857號判決意旨可資參照）。
（二）本件案發之全部經過，業經析述如前，是公訴意旨認告訴
      人己○○受有前開上腹穿刺傷之傷害，係於告訴人己○○
      甫開門之際，即遭被告持扣案彈簧刀刺向告訴人己○○腹
      部所造成乙節，尚與卷內事證有所不符，先予敘明。又檢
      察官認被告係基於殺人之犯意而為上開犯行部分，主要係
      以阮綜合醫院97年11月11日阮醫教字第0970000524號函表
      示「丁○○因穿刺傷致空腸2 處破裂，若不開刀縫合，將
      導致腹膜炎危急生命」（見偵4 卷第26頁）、高雄市立小
      港醫院97年12月9 日高醫港秘字第0970001834號函及附件
      謂「己○○所受穿刺傷造成結腸破裂、內出血，嚴重程度
      足以致命，若未即時送醫有死亡之可能」（見偵4 卷第59
      、60頁），是告訴人2 人所受傷勢嚴重、足以致命，且腹
      部係人體重要部分乙情，要為被告所得知悉，然被告卻仍
      執意持刀刺向告訴人2 人腹部，可證其有殺人之犯意（見
      本院2 卷第123 頁），為其主要論據。
（三）本件檢察官所舉之前開證據及論述，僅係以告訴人2 人受
      傷部位及傷勢程度為據，依據前揭說明，已無法作為區別
      殺人未遂與傷害犯意之絕對標準。況且，告訴人2 人係於
      與被告扭打過程中，遭被告持扣案彈簧刀刺傷乙節，業如
      前述，是依渠3 人當時混亂糾纏之情狀，被告雖有傷及告
      訴人2 人腹部、頸部等身體重要部位，然其是否係特意朝
      向該等部位攻擊？得否以此推認被告有殺害告訴人2 人之
      犯意？要非無疑。再者，依告訴人己○○於本院審理中證
      述：於本案發生之前，伊與被告並不相識，亦未曾與被告
      發生不愉快等語（見本院2 卷第43頁），告訴人丁○○於
      本院審理中亦證稱：伊與被告並不相識等語（見本院2 卷
      第47、48頁），是告訴人丁○○與被告於本案發生之前，
      衡情亦當無何仇怨或不愉快之處存在。準此，被告與告訴
      人2 人既均無夙怨，縱令其於案發當時曾與告訴人己○○
      發生口角，然其是否會因此即產生殺害告訴人2 人之犯意
      ？亦甚有所疑。此外，證人丁○○於本院審理中證述：伊
      與被告扭打過程中，不確定被告有無固定朝伊身體何部分
      攻擊，且不知道被告是如何傷到伊的頸部，過程中，也沒
      聽到被告說什麼話等語（見本院2 卷第48至50頁），並於
      偵訊中證稱：伊覺得被告是在扭打過程中弄傷伊的，不是
      一定要給伊死的樣子等語（見偵1 卷第41頁），是身中較
      多刀、傷勢較重之告訴人丁○○，尚且未自被告之攻擊動
      作中，感受被告有特地朝其身體何部位攻擊，進而有欲致
      其於死之意念，益徵被告於案發當時，並未心生殺害告訴
      人2 人之犯意。此外，依卷內所存之其他事證，並無法證
      明被告確有殺害告訴人2 人之主觀犯意存在，自難遽為不
      利於被告之認定。
（四）綜上，檢察官認被告涉嫌前揭殺人未遂犯行所憑之證據，
      尚未達於通常一般之人均不致有所懷疑，而得確信其為真
      實之程度，因之，被告被訴基於殺人之犯意，而為前揭攻
      擊告訴人2 人之事實，即屬不能證明，尚難遽認被告所為
      ，應以殺人未遂罪處斷，附此敘明。
據上論斷，應依刑事訴訟法第299 條第1 項前段、第300 條，刑
法第277 條第1 項、第51條第5 款、第38條第1 項第2 款，刑法
施行法第1 條之1 ，判決如主文。
本案經檢察官周天畏到庭執行職務。
中    華    民    國    99    年    5     月    26    日
                  刑事第十七庭  審判長法  官  陳建和
                                      法  官  毛妍懿
                                      法  官  陳君杰
以上正本證明與原本無異。
如不服本判決應於收受送達後10日內向本院提出上訴書狀，並應
敘述具體理由；如未敘述上訴理由者，應於上訴期間屆滿後20日
內向本院補提理由書（均須按他造當事人之人數附繕本）「切勿
逕送上級法院」。
中    華    民    國    99    年    5     月    26    日
                                      書記官  紀龍年
附錄本判決論罪科刑法條全文：
刑法第277 條第1 項
傷害人之身體或健康者，處3 年以下有期徒刑、拘役或1000元以
下罰金。

司法院資訊處製作；財團法人民間司法改革基金會備份。
